臺灣宜蘭地方法院民事判決　　　　　　　 96年度訴字第233號
原　　　告　中華商業銀行股份有限公司
法定代理人　甲○○
訴訟代理人　丁○○
　　　　　　戊○○
被　　　告　乙○○
訴訟代理人　何中慶律師
被　　　告　丙○○
上列當事人間請求塗銷所有權移轉登記事件，本院於96年11月13
日言詞辯論終結，判決如下：
    主  文
確認被告乙○○、丙○○於民國九十六年四月十九日就坐落宜蘭
縣冬山鄉○○段一四八二地號及同段一四八二之五地號土地，應
有部分各十二分之一所為之買賣關係不存在。
被告丙○○應就前項所示不動產於民國九十六年五月二十一日以
買賣為原因所為之所有權移轉登記予以塗銷，回復為被告乙○○
所有。
訴訟費用新台幣壹萬零貳拾元由被告共同負擔。
    事  實  及  理  由
甲、程序部分：
　　本件被告丙○○經合法通知，未於最後言詞辯論期日到場，
  　核無民事訴訟法第386條所列各款情形，爰依原告之聲請，
    由其一造辯論而為判決。
乙、實體部分：
一、原告起訴意旨：
(一)、緣訴外人鉦興機械有限公司（下稱鉦興公司）於民國95年11
    月30日邀同被告乙○○為連帶保證人，向原告借款新台幣（
    下同）170萬元。因鉦興公司僅繳納利息至96年 5月5日止即
    未再繳付，全部借款視同到期，經台灣桃園地方法院核發該
    院96 年度促字第27979號支付命令，確定在案。查鉦興公司
    實為另名訴外人陳鴻富與被告乙○○合資經營，被告乙○○
    亦於該公司擔任股東，對於公司內部情況實屬了解，詎料被
    告乙○○欲免其財產被強制執行，於96年 4月19日與其子即
    被告丙○○就被告乙○○所有坐落宜蘭縣冬山鄉○○段1482
    、1482-5地號，應有部分均為1/12之土地（下稱系爭 2筆土
    地）虛偽訂立買賣契約，並於同年 5月22日完成移轉登記在
    案，依民法第87條第1項之規定係屬無效，依民法第113條之
    規定，被告乙○○自得請求回復原狀。惟被告乙○○怠於行
    使權利，原告為其債權人，自得依民法第242 條之規定，代
    位其請求被告丙○○塗銷登記，而回復登記為被告乙○○所
    有。爰為先位聲明：(1)確認被告間於96年4月19日就系爭2筆
    土地所為之買賣關係不存在；(2)被告丙○○應將系爭 2筆土
    地於96年 5月22日所為之所有權移轉登記予以塗銷，回復為
    被告乙○○所有。
(二)、如鈞院認原告先位之訴為無理由，然被告間無法證明系爭 2
    筆土地買賣價款收受及資金流向，則雖登記為買賣，實屬隱
    藏無償之贈與行為，被告乙○○積極財產減少之同時消極財
    產未減少，已有害於原告之債權，原告自可訴請撤銷被告間
    之買賣及所有權移轉登記行為，並請求塗銷所有權移轉登記
    請求回復登記。又縱認被告間所為買賣行為為有償行為，亦
    以不相當之對價取得，亦屬有害原告之債權。為此依民法第
    244條第 2項及第4項之規定，行使撤銷權並請求回復登記。
    爰為備位聲明：(1)被告間於96年4月19日就系爭2筆土地所為
    之買賣行為及同年 5月21日所為之所有權移轉登記行為應予
    撤銷；(2)被告丙○○應將系爭2筆土地於96年5月22日所為之
    所有權移轉登記予以塗銷，回復為被告乙○○所有。
二、被告乙○○抗辯以：被告間就系爭 2筆土地之買賣關係並非
    虛偽，被告丙○○會陸續給付其買賣價金等語。而為答辯聲
    明：請求駁回原告之訴。
三、被告丙○○未於最後言詞辯論期日到場，據渠之前到庭所為
    陳述乃抗辯以：有約定在渠有工作後慢慢償還價金，每月償
    還 1萬多元，能付多少就付多少等語。並為答辯聲明：駁回
    原告之訴。
四、本件兩造不爭執之事實，為訴外人鉦興公司於95年11月30日
    邀同被告乙○○為連帶保證人，向原告借款170 萬元，因鉦
    興公司僅繳納利息至96年5月5日止即未再繳付，全部借款視
    同到期，經原告聲請台灣桃園地方法院對鉦興公司及被告乙
    ○○等核發該院96 年度促字第27979號支付命令，確定在案
    。而被告乙○○於96年 4月19日與被告丙○○就被告乙○○
    所有系爭 2筆土地訂立買賣契約（是否真正則有爭執），並
    於同年 5月22日完成移轉登記。上情並有原告提出之借據、
    本票、台灣桃園地方法院96 年度促字第27979號支付命令及
    確定證明、土地登記謄本為證，並有宜蘭縣羅東地政事務所
    96年8月28日羅地登（17）字第0960008950號函所附系爭2筆
    土地所有權移轉登記資料可按。故上開事實，均堪認定為真
    實。是本件之爭點，為(一)被告間就系爭 2筆土地之買賣關係
    ，是否為通謀虛偽意示表示？(二)如被告間就系爭土地之買賣
    關係為實在，是否有害於原告，且為被告丙○○知悉？查：
(一)、本件就系爭 2筆土地買賣關係之成立及其價金之給付方式，
    據被告乙○○陳稱：「（法官問：今年4月間是否將冬山鄉
    ○○段1482至1482-5地號等六筆土地的持分賣給你兒子？）
    是的。不過他還沒有給付價金，待他賺錢後再陸續給付。」
    、「（法官問：給付方式為何？）1個月給付1萬元給我。」
    、「（法官問: 系爭土地總價金為二百多萬元，如果每個月
    1萬元，須分200多期，始能清償價金，此部分請被告說明？
    ）他是我兒子，能夠付多少就付多少，而且我日後也要他來
    扶養。」、「（原告訴訟代理人問：丙○○日後能償還多少
    錢是否不確定？）他能還多少就還多少。」。被告丙○○則
    陳稱「（法官問：今年4月間你父親是否將冬山鄉○○段148
    2 至1482-5等六筆土地過戶給你？）這事情我不知道。」、
    「（法官問：系爭 2筆土地是否以買賣方式簽訂契約？並為
    過戶？）當時是約定我有工作後慢慢償還價金。1個月償還1
    萬多元，加上我在夜市有擺攤做買賣。」、「（法官問：是
    否有約定一定金額須償還？）能付多少就付多少，我身邊只
    留一些生活費用。」、「（法官問：給你父親的錢是撫養費
    還是土地買賣價金？）都有，算是孝敬我父親的錢。」、「
    （原告訴訟代理人問：你父親將系爭土地過戶給你時，是否
    不知情？事後才獲告知？）是的。」、「（原告訴訟代理人
    問：每個月給你父親的錢有無辦法區分哪部分是扶養費，哪
    部分是買賣價金？）沒有辦法區分。我都一起給我父親。」
    、「（法官問：償還期限有無約定？）沒有具體期間，只是
    能儘快償還就儘快償還。」。綜合上開被告所為陳述，被告
    丙○○自承乃事後始知被告乙○○以買賣為原因，將包括系
    爭2筆土地在內之6筆土地過戶予渠名下，顯然渠與被告乙○
    ○並無成立買賣契約之合意。而縱使被告丙○○事後同意被
    告乙○○將上開土地過戶予渠名下，然被告間就土地買賣價
    金如何給付之陳述，均無法提供確切之金額及償還之期間，
    且即使被告丙○○確實曾給付渠所得予被告乙○○，然亦無
    法區分何部分為扶養費，何部分為土地買賣價金，此與一般
    買賣關係常情，顯然不符，實難認被告間就系爭 2筆土地確
    有買賣關係存在。按表意人與相對人通謀而為虛偽意思表示
    者，其意思表示無效。無效法律行為之當事人，於行為當時
    知其無效，或可得而知者，應負回復原狀或損害賠償之責任
    。又債務人怠於行使其權利時，債權人因保全債權，得以自
    己之名義，行使其權利。民法第87條第1項、第113條及第24
    2條分別定有明文。本件被告間就系爭2筆土地之買賣關係，
    既為虛偽不實，則原告請求確認其買賣之法律關係不存在，
    即有理由。又被告乙○○既基於虛偽之意思將系爭 2筆土地
    移轉登記予被告丙○○，復於本件抗辯其買賣關係並非虛偽
    ，則顯難以期待其主動請求被告丙○○回復登記為其所有，
    而有怠於行使權利之情事，則原告基於其債權人之地位，代
    位其向被告丙○○請求塗銷系爭 2筆土地之所有權移轉登記
    ，亦有理由。是原告所為先位請求，均有理由，應予准許。
(二)、原告先位之請求既有理由，則所餘備位聲明之爭點即如被告
    間就系爭土地之買賣關係為實在，是否有害於原告，且為被
    告丙○○知悉部分，即無贅予論述及予准駁之必要，併予敘
    明。
五、結論：原告之訴為有理由，依民事訴訟法第385條第1項前段
    、第78條、第85條第1項前段判決如主文。
中　　華　　民　　國　　96　　年　　11　　月　　30　　日
                  臺灣宜蘭地方法院民事庭
                      法　官　張軒豪
正本與原本無異。
如不服本判決應於判決送達後20日內提出上訴狀（須附繕本）。
中　　華　　民　　國　　96　　年　　12　　月　　3 　　日
                      書記官　詹玉惠
